臺灣高等法院民事判決
110年度上字第276號
上  訴  人  陳敏齡  
被上訴人    財團法人天主教耶穌寶血女修會

法定代理人  郭婉嫻  
訴訟代理人  王寶蒞律師
            卓詠堯律師

上列當事人間請求拆屋還地事件，上訴人對於中華民國110年1月
28日臺灣臺北地方法院109年度訴字第120號第一審判決提起上訴
，並為訴之追加，本院於110年8月3日言詞辯論終結，判決如下
：
    主  文
上訴及追加之訴均駁回。
第二審（含追加之訴）訴訟費用由上訴人負擔。
    事實及理由
壹、程序方面：
一、按在第二審程序為訴之變更或追加，非經他造同意不得為之
    。但請求之基礎事實同一，不在此限，民事訴訟法第446條
    第l項但書、第255條第l項但書第2款定有明文。本件上訴人
    起訴時僅訴請被上訴人應將坐落其共有之臺北市○○區○○段0○
    段000地號土地（下稱系爭土地）上之地上物拆除後，將占
    用之土地返還全體共有人等語（原審108年度北司調字第179
    5號卷〈下稱調字卷〉第3頁）。原審判決上訴人敗訴後，上訴
    人提起上訴聲明不服，並於本院審理中追加依民法第184條
    第1項前段規定，請求被上訴人應給付其損害賠償新臺幣（
    下同）80萬元，所主張原因事實乃其認為被上訴人無權占有
    系爭土地時，拆掉其原先所砌磚牆之基座及圍牆上之雨遮，
    致圍牆掏空滲水，其日後尚須重建圍牆及雨遮，並因此受有
    精神上之痛苦，被上訴人所為構成故意不法之侵權行為等語
    （本院卷第131頁）。核其追加之訴與原訴間，均是基於上
    訴人主張被上訴人以地上物無權占有系爭土地所為之請求，
    其社會基礎事實同一，核符規定，應予准許。
二、次按不變更訴訟標的，而補充或更正事實上或法律上之陳述
    者，非為訴之變更或追加。民事訴訟法第256條亦有明文。
    上訴人於原審訴請被上訴人拆屋還地，其聲明並未標示所請
    求拆除之地上物地點及請求被上訴人返還之面積，經原審會
    同兩造到場，經上訴人指界後，原審囑託臺北市大安地政事
    務所（下稱大安地政）到場測量上訴人所稱地上物及空地範
    圍之位置及面積，雖經大安地政先後檢送複丈日期依序為民
    國109年4月10日及16日、109年7月10日之土地複丈成果圖到
    院（原審卷第97頁、第135頁），惟上訴人認為鑑定有誤而
    聲請覆鑑，原審復囑託內政部國土測繪中心（下稱國土測繪
    中心）鑑定，有該中心109年12月8日測籍字第10915603941
    號函檢送之鑑定書（下稱系爭鑑定書）可憑（原審卷第223
    至227頁），並經上訴人於原審110年1月14日最後言詞辯論
    期日當庭陳明：其不知道被上訴人之地上物確切占用位置，
    所占用位置是藍色圍牆與原證5所繪虛線間之2個建物雨遮及
    大樹前之空地等語，經原審訊之「原告是否主張被告占用的
    原告土地的範圍，就建物之間空地部分，範圍是在本院卷第
    169頁藍色圍牆與被告所有系爭建物之間的空地，就有占用
    到原告土地？」，上訴人答「是」等情，有原審筆錄可按（
    原審卷第262頁）；嗣原審判決上訴人敗訴，上訴人向本院
    提起上訴後，仍訴請被上訴人應拆除地上物及返還所占用土
    地，惟更正其請求拆除之地上物、返還土地位置及面積為：
    被上訴人應依106年7月12日複丈成果圖（下稱附圖1）所繪
    「OOO-O土地」與系爭土地之地界線下方平行位移30公分處
    、長18公尺、寬0.3公尺、面積5.4平方公尺之藍色圍牆與被
    上訴人所有之建物（下稱系爭建物）間之地上物拆除後，將
    空地返還全體共有人等語（本院卷第130頁），再於本院辯
    論期日補充其請求被上訴人拆除之地上物為「…藍色圍牆與
    系爭建物越界部分的所有物（遮雨棚及管線、系爭建物屋簷
    和圍牆）拆除後，將占有之土地返還全體共有人」。核其各
    次所為，僅屬更正或補充事實上之陳述，非為訴之變更或追
    加。
貳、實體方面：　　
一、上訴人主張：伊為系爭土地共有人之一，應有部分為220/26
    40，被上訴人則為同小段OOO-O土地（下稱OOO-O土地）及其
    上建物之所有人；被上訴人於106年7月12日修繕其建物及設
    置雨遮之期間，曾委請地政機關鑑定，應知兩造土地之界址
    為何，詎被上訴人竟擅自拆除伊原有之圍牆基座後，原地搭
    建其建物之圍牆，並在圍牆上裝設雨遮、管線及屋簷供己使
    用，任令該雨遮、管線、屋簷等地上物（下稱系爭地上物）
    ，突出至如伊藍色圍牆與被上訴人建物間所留之縫隙空地上
    方（下稱系爭空地），因此無權占有如附圖1所示長18公尺
    、寬0.3公尺、面積為5.4平方公尺之系爭土地，伊自得請求
    被上訴人拆除前開地上物後返還該占有之土地予系爭土地全
    體共有人。被上訴人故意拆除伊原有圍牆基座之不法行為，
    侵害伊所有權，伊因此受有精神上痛苦，伊除請求被上訴人
    賠償伊日後要重砌圍牆及在圍牆上新設雨遮所需花費之金錢
    依序為40萬元、10萬元外，亦應賠償伊精神上損害30萬元。
    為此，提起本件訴訟，依民法第767條第1項前段、第821條
    規定，請求被上訴人應拆除占用到附圖1所示5.4平方公尺面
    積及位置之系爭地上物及建物圍牆後，返還占用之土地予系
    爭土地全體共有人，並於本院追加依民法第184條第1項前段
    、第195條第1項規定，求為判命被上訴人應給付伊80萬元（
    計算式：400,000+300,000+100,000＝800,000）之判決等語
    。
二、被上訴人抗辯：藍色圍牆為上訴人所有，歷經20年未曾更動
    ，伊未曾拆除過上訴人之圍牆；伊於106、107年間就自己之
    建物增建電梯及施作排水工程時，是在基地「OOO-O土地」
    內部施作，未曾以系爭地上物或伊所蓋建物之圍牆占用上訴
    人所稱系爭土地上如附圖1所示面積5.4平方公尺處；本件原
    審法官到場履勘時，並未看到有上訴人所稱雨遮延伸到藍色
    圍牆內部之情形，且兩造房屋間之縫隙很小，依國土測繪中
    心所提系爭鑑定書後附鑑定圖（下稱附圖2），亦僅為綠色
    狹長地帶；上訴人所提照片非同時拍攝，亦不知何時拍攝，
    很難以照片即推論照片拍攝之紅色鐵皮屋頂已延伸到對方的
    土地上，上訴人所舉證據不足證明伊有任何無權占有系爭土
    地情事，其訴請伊拆除地上物、返還土地及給付損害賠償80
    萬元云云，均無理由等語。
三、原審就原訴判決上訴人全部敗訴，上訴人不服，提起上訴，
    並於本院追加金錢給付訴訟，其聲明為：㈠原判決廢棄。㈡被
    上訴人應依附圖1所繪「OOO-O土地」、系爭土地的地界線下
    方平行位移30公分處、長18公尺、寬 0.3公尺、面積5.4平
    方公尺之藍色圍牆與系爭建物越界部分的所有物（遮雨棚及
    管線、系爭建物屋簷和圍牆）拆除後，將占有之土地返還全
    體共有人。㈢（追加）被上訴人應給付上訴人80萬元。被上
    訴人之答辯聲明：上訴及追加之訴均駁回。
四、按當事人主張有利於己之事實者，就其事實有舉證之責任，
    民事訴訟法第277條定有明文。民法第184條第1 項前段規定
    ，侵權行為之成立，須行為人因故意過失不法侵害他人權利
    ，始足當之。是前開侵權行為之成立，須行為人因故意過失
    不法侵害他人權利，亦即行為人須具備歸責性、違法性，並
    不法行為與損害間有因果關係，始能成立。次按所有權乃直
    接支配標的物之完全物權，民法第765條即規定，所有人於
    法令限制之範圍內，得自由使用、收益、處分其所有物，並
    排除他人之干涉，所謂處分即包含事實上之處分，諸如拆除
    房屋，即係本於所有權之權能所為事實上處分行為。又民法
    第767條第1項前段規定：所有人對於無權占有或侵奪其所有
    物者，得請求返還之。據此，所有人行使所有物返還請求權
    ，須以其所有物現遭他人無權占有或侵奪為要件。所謂無權
    占有，係指於所有人行使請求權時，所有物現遭他人不法干
    涉，致支配內容不能完全實現。至所謂所有物之侵奪，則指
    違反所有人之意思，以積極之不法行為，將所有物之全部或
    一部移入自己之管領而言。
五、本件上訴人主張被上訴人無端拆除其建物之圍牆基座，無權
    占有系爭土地上如附圖1所示面積5.4平方公尺之空地，侵害
    其所有權，故請求被上訴人拆除前述雨遮、管線、屋簷及圍
    牆等地上物後，返還占有之土地予系爭土地全體共有人，並
    賠償其80萬元等語，為被上訴人堅決否認，並以前詞置辯。
    依前開說明，上訴人主張其有所有物返還請求權及侵權行為
    損害賠償請求權可為行使，自應對於被上訴人確有無權占有
    行為、所為構成侵權行為之成立等節，先負舉證責任。經查
    ：
(一)上訴人主張其為系爭土地共有人之一，被上訴人為「OOO-O
    土地」所有人，兩造之土地為毗鄰之土地，系爭建物為被上
    訴人所有等情，有土地登記謄本、大安地政土地複丈成果圖
    及系爭鑑定書可佐（調字卷第20頁、第22頁；原審卷第97頁
    、第227頁），並經被上訴人自認系爭建物為其所有（本院
    卷第113頁），暨於本院提出該建物於106年整修前獲臺北市
    政府都市發展局核發之雜項執照及附表、使用執照申請書、
    使用執照及附表為證（本院卷第117至125頁），互核相符；
    堪信屬實。
(二)又上訴人原審卷第169頁照片所拍攝之藍色牆壁為上訴人所
    有乙事，業經上訴人於原審及本院自認在卷（原審卷第69頁
    ；本院卷第220頁），核與被上訴人就此部分之抗辯相符（
    原審卷第263頁；本院卷第113頁、第220頁）。足認上訴人
    確為前開藍色圍牆之事實上處分權人無疑。
(三)就上訴人主張被上訴人無權占有系爭土地之位置及面積，經
    原審會同兩造到場履勘，並囑託大安地政測量上訴人當場指
    出之系爭地上物及空地範圍，經大安地政先後製作複丈日期
    依序為109年4月10日及16日、109年7月10日之土地複丈成果
    圖後提出為證（原審卷第97頁、第135頁），因上訴人爭執
    大安地政土地複丈結果之正確性，向原審聲請覆鑑，經原審
    囑託國土測繪中心進行鑑定結果，經該中心使用精密電子測
    距經緯儀於系爭土地附近施測導線測量及布設圖根導線點，
    經檢核合格後，以各圖根導線為基點，分別施測系爭土地圍
    牆、建物及附近各界址點，並計算其坐標值輸入電腦，以自
    動繪圖儀展繪於鑑測原圖上（同地籍圖比例尺1/500) ，再
    依大安地政所保管之地籍圖、圖解地籍圖數值化成果、地籍
    調查表等資料，展繪本件有關土地地籍圖經界線，與前項成
    果核對檢核後，測定於鑑測原圖上，作成比例尺1/500 鑑定
    圖，鑑定結果認：圖示黑色實線為地籍圖經界線，其中I-K
    連接實線為系爭土地與「OOO-O土地」間之地籍圖經界線；
    圖示A--B--C--D藍色連接虛線為「OOO-O土地」所有權人（
    按即被上訴人）建物牆壁外緣位置，鑑測結果系爭建物並無
    使用於系爭土地上；圖示E--F--G--H紅色連接虛線為上訴人
    實地所指圍牆外緣位置，其中F、G分別為A--B、D--C藍色連
    接虛線延長與E--H紅色連接虛線之交點，圖示J為E-H紅色連
    接虛線與地籍圖經界線之交點；圖示J--F--G--H--K-J連接
    線所圍綠色區域為系爭建物後面之空地（土地）使用於系爭
    土地之位置及範圍，其面積為0.74平方公尺等語，此觀系爭
    鑑定書記載即明（原審卷第225至226頁）。是經對照附圖2
    之鑑定圖所示系爭圍牆與系爭建物（建物外緣如附圖2之A--
    B--C--D藍色連接虛線所示，下同），以及其間空地之相對
    位置，可知本件藍色圍牆與被上訴人所有系爭建物間之系爭
    空地，雖屬上訴人共有之系爭土地範圍，惟其面積亦僅0.74
    平方公尺，而非5.4平方公尺。是依上訴人於原審偕同兩造
    及鑑定人員到場施測鑑定後，國土測會中心人員已依上訴人
    之指界結果，以前述方法進行測定，已可認定系爭建物並未
    占用到上訴人共有之系爭土地，至為灼然。
(四)審酌坐落在上訴人之藍色圍牆外緣與被上訴人建物牆壁外緣
    間之系爭空地，面積僅0.74平方公尺，其上無任何地上物存
    在，雖被上訴人建物之外牆上附掛有塑膠管線之情，惟該管
    線是緊密安裝而附掛在被上訴人建物之牆壁上，主要管線均
    設在該建物前方之牆面，並未明顯突出而占用系爭空地上方
    之情形，此觀上訴人於原審提出之現場履勘照片（原審卷第
    155至159頁），及其向本院提出之兩造房屋照片（本院卷第
    211頁）即明。準此，依系爭鑑定書之鑑定結果及前開履勘
    照片，既未見系爭空地之地面有遭前述被上訴人建物圍牆占
    用，或該空地之上空有遭被上訴人建物所附掛管線或其上所
    搭雨遮、屋簷等物延伸占用之情形，且藍色圍牆為上訴人所
    有，並非被上訴人所興建等情，已如前述，衡情被上訴人自
    無可能有上訴人所稱：拆除上訴人原有圍牆基座後，在該基
    座位置興建自己建物或搭蓋雨遮等地上物之行為存在，遑論
    由被上訴人以實力支配方式占用該藍色圍牆下方之系爭土地
    。準此，本院尚無從僅憑上訴人所提出攝有兩造房屋及系爭
    空地之照片，逕為推認被上訴人有其所稱擅自以系爭地上物
    及圍牆，無權占用系爭土地面積達5.4平方公尺之事實存在
    。故上訴人據此而主張依民法第767條第1項前段、第821條
    規定，求為命被上訴人拆除地上物及返還如附圖1所示面積5
    .4平方公尺之土地予系爭土地全體共有人之判決云云，應無
    可取。
(五)又被上訴人既無上訴人所稱擅自拆除其原有圍牆基座後占用
    該基座興建自己建物圍牆及設置系爭地上物，而無權占有系
    爭土地之事實，已如前述，自不構成侵權行為；則上訴人據
    此而主張依侵權行為規定，請求判命被上訴人應賠償其日後
    重建圍牆及雨遮時依序將支出之金錢及精神上損害賠償合計
    80萬元云云，均屬無據，不應准許。　　
六、綜上所述，上訴人起訴請求被上訴人拆除占用如附圖1所示
    面積5.4平方公尺土地上之系爭地上物及圍牆後，將占有之
    土地返還予系爭土地全體共有人部分，核非正當，不應准許
    。原審為上訴人此部分敗訴之判決，並無不合。上訴意旨指
    摘原判決不當，聲明廢棄改判，為無理由，應予駁回。上訴
    人於本院追加依民法第184條第1項前段、第195條第1項規定
    ，求為命被上訴人應給付其80萬元之判決，為無理由，應予
    駁回。並依民事訴訟法第78條為訴訟費用負擔之判決。
七、本件事證已臻明確，被上訴人於本院110年4月21日準備程序
    期日已陳明對上訴人所提附圖1之形式真正不爭執（本院卷
    第134頁），則上訴人於本院言詞辯論期日以言詞聲請調取
    附圖1所示土地複丈成果圖以判決其勝訴云云，即無再予調
    查之必要。又兩造其餘之攻擊或防禦方法及所用之證據，經
    本院斟酌後，認為均不足以影響本判決之結果，爰不逐予一
    論列，附此敘明。
八、據上論結，本件上訴及追加之訴均為無理由，爰判決如主文
    。
中　　華　　民　　國　　110 　年　　8 　　月　　17　　日
              民事第八庭
                  審判長法  官  陳邦豪 
                        法  官  湯美玉
                        法  官  胡芷瑜
正本係照原本作成。
如不服本判決，應於收受送達後20日內向本院提出上訴書狀，其
未表明上訴理由者，應於提出上訴後20日內向本院補提理由書狀
（均須按他造當事人之人數附繕本）上訴時應提出委任律師或具
有律師資格之人之委任狀；委任有律師資格者，另應附具律師資
格證書及釋明委任人與受任人有民事訴訟法第466 條之1第1項但
書或第2項所定關係之釋明文書影本。如委任律師提起上訴者，
應一併繳納上訴審裁判費。
中　　華　　民　　國　　110 　年　　8 　　月　　17　　日

                        書記官  莊智凱